【裁判字號】    88,上訴,2658
【裁判日期】    890613
【裁判案由】    偽造文書等
【裁判全文】
臺灣高等法院臺中分院刑事判決                  八十八年度上訴字第二六五八號
      上  訴  人  臺灣台中地方法院檢察署檢察官
      被      告  乙○○
      選      任
      辯  護  人  謝穎青
右上訴人因偽造文書案件，不服臺灣台中地方法院八十七年度訴字第二三六七號中華
民國八十七年九月三十日第一審判決（起訴案號：臺灣台中地方法院檢察署八十七年
度偵字第一九三○九、二○七五四號及併辦案號八十八年偵字八九六一號），提起上
訴，本院判決如左：
      主  文
上訴駁回。
      理  由
一、公訴意旨略以：乙○○係設於台中市○○路○段三十五之一號「欣奇玩具商行」
    之負責人，明知「ＳＥＧＡ」、「ＰＬＡＹＳＴＡＴＩＯＮ」（簡稱ＰＳ設計圖
    ）係日商西雅企業股份有限公司（簡稱西雅公司）及日商新力電腦娛樂股份有限
    公司（簡稱新力公司）分別向經濟部申請註冊，且在國際間行銷多年，已為相關
    大眾所共知之商標圖樣，竟未經商標專用權人西雅公司及新力公司之同意，基於
    概括之犯意，自八十六年八、九月間某日起，向黃維海（另案偵辦）、綽號「小
    張」及「蔡先生」之姓名不詳男子，以每片新台幣（下同）三十元至四十元不等
    之價格，買進仿冒之電視遊樂器程遊戲光碟片，前後共約三、四千片，其上均有
    仿冒西雅公司、新力公司之名稱、商標及條碼，以虛偽表示為該等公司之真品，
    且該等仿冒光碟片透過電視遊戲機執行，在電視螢幕上亦出現前述公司之名稱及
    商標，與真品為相同之使用，仍在上址連續以每片六十元至七十元不等之超低價
    格出售與不特定人，致與西雅公司、新力公司之真品相混淆，足生損害於西雅公
    司及新力公司。嗣於八十七年七月二十二日，在上址為法務部調查局台中縣調查
    站查獲，並扣得仿冒商標之遊戲光碟片四十八片、進出貨資料一冊。經被害人西
    雅公司、新力公司（以下簡稱告訴人）告訴，因認被告有犯商標法第六十三條之
    販賣仿冒商標商品，公平交易法第三十五條、第二十條第一項第一款之混淆商品
    表徵，刑法第二百十六條、第二百十條之行使偽造私文書等罪嫌云云。
二、按犯罪事實應依證據認定之，無證據不得推定其犯罪事實，刑事訴訟法第一百五
    十四條定有明文。又事實之認定，應憑證據，如不能發現相當證據，或證據不足
    以證明，自不能以推測或擬制之方法，以為裁判基礎；認定不利於被告之事實，
    應依積極證據，苟積極證據不足為不利於被告事實之認定時，即應為有利於被告
    之認定，更不必有何有利之證據，最高法院亦著有四十年度台上字第八六號、三
    十年度上字第八一六號判例足資參照。次按商標法第六十三條之「商品」，指商
    標法第六十二條規定意圖欺騙他人，而於同一類商品或類似商品，使用相同或近
    似於他人註冊商標之圖樣，或於有關商品或類似商品之廣告、標貼、說明書、價
    目表或其他類似物件上，而持有陳列或散布者，此觀之商標法第六十三條規定「
    明知為前條之商品」甚明。而商標之使用，商標法第六條明定係指行銷之目的，
    將商標用於商品或其包裝、容器、標貼、說明書、價目表或其他類似物件上，而
    持有、陳列或散布者，以行銷為目的，以商標表徵商品。復按刑法第二百十六條
    行使偽造之文書，乃依文書之用法，以之充作真正文書而加以使用之意，故必須
    行為人就偽造文書之內容向他方有所主張，始足當之，最高法院四十七年臺上字
    第一０四八號、七十二年臺上字第四七０九號判例可資參照。
三、公訴人以被告販賣仿冒遊戲光碟片涉犯商標法第六十三條、公平交易法第二十條
    第一項第一款、第三十五條、刑法第二百十六條、第二百十條之犯行，無非以被
    告坦承不諱，核與告訴人指訴相符，且有查獲之光碟片扣案可證，而附件二所示
    商標圖樣係西雅公司、新力公司向經濟部註冊，且在國際行銷多年，已為相關大
    眾所共知之商標；且被告既以販賣仿冒光碟為業，其必先觀看商品內容始能向人
    推銷，且於顧客詢問通關密訣時，亦必撥放光碟片加以解說，而光碟片只要經機
    器執行即會出現被害人公司之名稱、商標，又被告非目盲，焉能不知有此公司名
    稱及商標等內容？是其顯有對顧客主張販賣被害人公司登記商標之商品之意思資
    為論據。
四、訊據被告乙○○固坦承有販賣遊戲光碟片之事實，惟另辯以僅係案外人黃維海、
    不詳姓名綽號「小張」、「蔡先生」之人寄放託售，僅向渠表示係臺灣製造，故
    成本比較低廉，並沒有說是仿冒；復改稱一部份託售、一部份買斷；而告訴人新
    力公司、西雅公司代理人所稱涉有仿冒商標及偽造文書之「ＰＬＡＹ  ＳＴＡＴ
    ＩＯＮ」及「ＰＳ設計圖」、「ＳＥＧＡ」等商標圖樣暨「ＬＩＳＣＥＮＤ  Ｂ
    Ｙ  ＳＯＮＹ  ＣＯＭＰＵＴＥＲ  ＥＮＴＥＲＴＡＩＮＭＥＮＴＩＮＣ．」或
    「ＰＲＯＤＵＣＥＤ  ＢＹ  ＯＲ  ＵＮＤＥＲ  ＬＩＣＥＮＳＥ  ＦＯＲＭ
    ＳＥＧＡ  ＥＮＴＥＲＰＲＩＳＥ，ＬＴＤ‧」等授權字樣畫面均係源自於其試
    驗時所用之電玩遊戲主機內建之晶片，非燒錄於扣案之光碟內；況一般遊戲光碟
    仿品與真品間其價差數十倍，消費者買受時均知所購者非原裝之真品，無混同誤
    認之虞，縱認前開商標圖檔及授權文句均源自於扣案之光碟，仍需經由遊戲主機
    執行始能呈現，伊既不知扣案光碟中存有仿冒之商標圖檔，無由主張其內容，即
    不該當於行使偽造私文書罪等語。縱認系爭商標圖樣、授權文字確係存在於原光
    碟片之中，伊僅為單純的販賣行為尚不該當商標法第六十二條、第六十三條及刑
    法第二百二十條、第二百十六條等罪名等語。經查：
    (一)被告被訴違反標商法第六十三條之販賣仿冒商標商品罪部分：按商標法第六十
      三條之商品，指商標法第六十二條規定意圖欺騙他人，而於同一類商品或類似
      商品，使用相同或近似於他人註冊商標之圖樣，或於有關商品或類似商品之廣
      告、標貼、說明書、價目表或其他類似物件上，而持有陳列或散布者，而商標
      之使用，商標法第六條明定係指行銷之目的，將商標用於商品或其包裝、容器
      、標貼、說明書、價目表或其他類似物件上，而持有、陳列或散布者。查本件
      查扣光碟片一千四百十片經法務部調查局臺中縣調查站點算結果，其中PS遊戲
      機光碟片九一六片、SS遊戲機光碟片四九四片，其中外包裝印有PS標籤計二十
      六片，其中四片印有 PlayStation字樣計四片，另包裝上有SS標籤計二十二片
      ，其中外包裝印有SEGA字樣光碟片一片，有法務部調查局臺中縣調查站八十八
      年八月十一日（八八）豐法字第０六六五號函可稽，惟經本院及原審當庭檢視
      上開函送之光碟片結果，並未見有該函所述之外包裝印有PlayStation光碟片
      四片，僅有外包裝載有「layStatio」字樣光碟片四片，且未見有如附表二所
      示之SEGA商標圖樣之包裝，而SS標籤亦非如附表二所示之商標圖樣，另就扣案
      之光碟片外觀觀之，亦未見有何條碼、公司名稱之表示，是就公訴人所指查扣
      光碟片上有西雅公司、新力公司名稱、如附件二所示之商標圖樣、條碼云云，
      顯與事實不符。是扣案光碟片外觀既未見有標示如附件二所示之商標，被告行
      銷時應不至於讓人混淆或誤認如附件二所示之商標專用權人之產品，難認係有
      商標使用之情事。另就被告購得之仿冒遊戲光碟片出售予不特定顧客侔利，而
      此類光碟片之使用，係將之置於適合執行光碟片內儲存程式之主機，而經由電
      視螢幕播放光碟片所儲存之程式內容，電視螢幕照片二幀可知。此類遊戲光碟
      片係由顧客購得後再自行以主機配合電視螢幕打玩，在光碟片置於主機執行光
      碟片內儲存之程式時，始有在電視螢幕出現附件二所示商標圖樣或公司名稱。
      而被告所販賣者為光碟片，其販賣以交付光碟片予顧客並收取價金為已足，並
      非過透過主機及電視螢幕始得販賣遊戲光碟片，其販賣過程中，自無使用光碟
      片內儲存程式透過電視銀螢幕播放之商標圖樣可言。是縱令購買者買回光碟片
      使用打玩時在電視螢幕上會出現商標圖樣，惟被告於販賣仿冒遊戲光碟片時，
      並無以附件二所示商標表徵於所販賣之光碟片外觀上，而光碟片內儲存之商標
      圖樣於販賣時亦係隱而未見，殊難認被告於販賣時使用他人之商標，自不得以
      商標法第六十三條之罪責相繩。
    (二)被告被訴違反刑法第二百十六條、第二百十條、第二百廿條之行使偽造私文書
      罪部分：(1)刑法固於八十六年十月六日經總統令公布修正刑法第二百二十條，
      除將原條文列為第一項增列「圖畫」、「照像」以文書論之規定外，並增列第
      二項規定：錄音、錄影或電磁紀錄，藉機器或電腦之處理所顯示之聲音、影像
      或符號足以表示其用意之證明者，亦同於同條第一項之規定以文書論，係以近
      代社會對於錄音、錄影、電腦之使用，日趨普遍，並漸用以取代文書之製作，
      已應實際需要，並於同年月八日生效。被告固於上開條文修正生效後販賣電腦
      遊戲光碟片，其若有該當於該條情形而有偽造及行使偽造行為，自應有該條之
      適用。然按商標本身之作用在於表彰自己營業之商品，商標法第二條定有明文
      ，而如附件所示之商標，除「Playstation」及「SEGA」二者係以文字方式來
      表示其商標，PS設計圖則以單純之圖形表示其商標，除單純之圖形本身不備任
      何之文書意思性外；另「 Playstation」及「SEGA」二者之中，「SEGA」非通
      用之文字所組成，而為一種單純之名稱，亦不具文書所需之意思性，而「
      Playstation」雖係英文中之「  PLAY」及「STATION」二字所組合，然組合之
      結果亦僅係一種較為特別之名稱，所表示者亦不具文書之意思性。綜此，上開
      商標本身均非屬刑法上所稱之文書；而商標法所保護之商標法益，乃在於保護
      非商標專用權人不得任意使用他人之商標，其保護之重點在於商標使用之概念
      ，而有別於刑法第二編第十五章偽造文書印文罪章所使用之偽造、變造、不實
      登載等概念。故電視螢幕上出現之文字或圖樣商標，雖屬於電腦處理所顯示之
      圖樣及字形，但其客觀上既無文書所具備之意思性，尚難與文書同論（此亦可
      參酌刑事審判實務對於單純違反商標法第六十二條及六十三條之罪，並無同時
      論以偽造準私文書罪或行使偽造準私文書罪可知）。(2)另就電視螢幕上所出現
      之「Licensed  by Sony Computer Enterprisment Ltd」、「PRODUCED BY or
      UNDER LICENSE FORM SEGA ENTERPRISES. LTD」等英文名稱及授權文字觀之，
      該等係以電腦文字顯示，而文字本身並非屬於聲音、影像或符號範疇，此可參
      酌刑法第二百二十條第一項係將文字與符號、圖畫、照像等併列，而同條第二
      項對於文字部份未如第一項之明文規定，顯係有意排除，再基於罪刑法定原則
      ，法院更無從對之加以比附援引，故該等文字已難符合刑法第二百二十條第二
      項之要件，且該等文字既非在紙上或物品上來表示其一定用意之證明，亦難再
      依同條第一項規定以文書論。退而言之，縱認電視螢幕所出現之商標及文字可
      以文書論，然刑法上之行使偽造私文書，必須提出偽造之文書，本於該文書之
      內容有所主張方得成立。又所謂行使偽造文書，乃依文書用法，以之充作真正
      文書而加以使用之意，故須行為人就其所偽造內容向他方有所主張，始足當之
      （最高法院四十七年台上字第一○四八號、七十二年台上字第四七○九號判例
      參照）。則上開於電視螢幕出現之商標、英文名稱及授權文字，係被告先將光
      碟片售予不詳姓名之顧客，該顧客事後再將之置於適合執行光碟片內電腦軟體
      程式之主機，配合電視等相關設備，使之出現於電視螢幕上，此一結果並非被
      告販賣電腦遊戲光碟片之時所發生，而係顧客事後自行執行光碟片內檔案程式
      之結果，故被告於交易過程，對於該等商標、英文名稱及授權文字並未對顧客
      為任何主張，反之係由顧客於執行時，由電視螢幕之展示觀視到該等內容，況
      且交易時，該等會出現上開商標、英文名稱及授權文字之程式，既隱藏於光碟
      片之中，故買賣交易之際，客觀上被告亦難以就該等內容為任何主張，而顧客
      交易當場未見到該等內容，又如何憑信被告之主張為真，而為文書之信用交易
      ？綜上被告販賣光碟片之行為，仍尚難謂與刑法第二百十六條、第二百十條（
      第二百二十條）之罪名構成要件該當。又公訴人以被告販賣光碟之際，必撥放
      加以解說，顯有對顧客加以主張光碟內容云云，既乏舉證被告於何時何地向何
      人加以解說主張，以實其說，自難推測認定被告有此部分及上開違反商標法之
      犯行。
    (三)被告被訴違反公平交易法部分：(1)按行為之處罰，以行為時之法律有明文者為
      限，行為後之法律有變更者，適用裁判時之法律，但裁判前之法律有利於行為
      人者，適用最有利於行為人之法律，此為刑法第一條及第二條第一項所明文；
      次按同法第二條第一項所指適用最有利於行為人之法律，既曰法律，自較刑法
      之範圍為廣，比較時自應就罪刑有關之共犯、未遂犯、連續犯、牽連犯、結合
      犯以及累犯加重、自首減輕、暨其他法定加減原因、減輕或免除其刑與否、與
      加減比例等一切可資為有利與否之情形，綜其全部之結果而為比較，再適用有
      利於行為人之法律處斷（最高法院著有二十四年上字第四六三四號判例參照）
      。查被告行為後，公平交易法已於八十八年二月三日公布施行，並於同年月五
      日生效，比較修正前第三十五條之規定：違反第二十條之規定，處行為人三年
      以下有期徒刑、拘役或科或併科新臺幣一百萬元以下罰金；修正後第三十五條
      則規定：違反第二十條第一項第一款之情形，經中央主管機關依第四十一條規
      定限期命其停止、改正其行為或採取必要更正措施，而逾期未停止，改正其行
      為或未採取必要更正措施，或停止後再為相同或類似違反行為者，處行為人三
      年以下有期徒刑拘役或科或併科新臺幣一億元以下罰金。按修正後該條雖對罰
      金刑部份提高，然亦對該條構成要件之規定，增加課處行為人刑責之前，應經
      中央主管機關即行政院公平交易委員會依同法第四十一條規定限期命其停止、
      改正其行為或採取必要更正措施，而逾期未停止、改正其行為或未採取必要更
      正措施，或停止後再為相同或類似違反行為者；參酌該條修正說明：基於比例
      原則，對於違法行為之制裁，倘有許多措施可行時，宜先用輕罰，俟未能達遏
      阻目的時，始動用重罰。而刑罰為國家對於不法者最後且最重之制裁手段，如
      以行政罰手段足以達管理目的，即應先循行政處罰手段，且公平交易法為經濟
      法，須配合國內經濟環境，為最適切之管理。原條文對於虛偽不實記載或廣告
      逕以處刑罰之規定，施行以來迭經業者反映過於嚴苛，學者專家亦多次建議經
      濟秩序行為之管理，宜以行政處理為優先，且本法存有若干不確定法律概念，
      尤須先有行政介入以為預警。爰基於比例原則及先期預警等由，並參考商業登
      記法第三十二條，於第一項明定先由公平交易委員會為行政處理，無效果，再
      移由司法機關課以刑責，即改採「先行政後司法」之處理原則。故綜合該條修
      正前後之全部意旨而為比較，自以修正後之法律有利於行為人。是本案應依刑
      法第二條第一項前段之規定，適用修正後之新法為論罪依據，附此敘明。(2)經
      查本件被告行為後，因涉嫌觸犯上開罪名，即經法務部調查局台中縣調查站報
      請台灣台中地方法院檢察署檢察官偵查起訴，然之前被告尚無經中央主管機關
      依第四十一條規定限期命其停止、改正其行為或採取必要更正措施之情形發生
      ，有行政院公平交易委員會八十八年五月三十一日（八八）公參字第八八○五
      九四三--○○一號函乙紙在卷可憑；況被告並無任何違反公平交易法及商標法
      之前科，此有台灣台中地方法院檢察署刑案資料查註紀錄表及本案被告全國前
      案紀錄表各一紙在卷可參。是縱認被告所為有違反公平交易法第二十一條第一
      項第一款之情形，然既無先經主管機關為行政處理而無效果之情形，自與同法
      第三十五條所規定之構成要件不合，尚難以該罪相繩。是本件被告請求傳訊證
      人資訊工業策進會負責人之鑑定扣案光碟片內容即核要。
五、綜上所述，被告之行為既未該當於公平交易法第二十條第一項第一款、第三十五
    條、商標法第六十三條、刑法第二百十六條、第二百十條之構成要件，是均無從
    以該等之罪相繩。此外，復查無其他積極證據足認被告有何公訴人所指之犯行，
    則被告被訴之犯罪，自屬不能證明。原審為被告無罪之判決，經核尚無不合，檢
    察官上訴意旨，仍執前詞，指摘原判決不當，為無理由，應予駁回。
六、本件公訴人起訴部分之犯行既經本院審理後認應為無罪之諭知，就移送併辦之違
    反著作權法部分（八十八年度偵字第八九六一號）自無從一併審酌，應檢還檢察
    官另行處理，附此敘明。
七、據上論斷，應依刑事訴訟法第三百六十八條，判決如主文。
本案經檢察官甲○○到庭執行職務。
中      華      民      國    八十九     年    六       月    十三    日
                                  臺灣高等法院臺中分院刑事第一庭
                                        審判長法  官  陳  紀  綱
                                              法  官  陳  登  源
                                              法  官  蕭  錦  鍾
右正本證明與原本無異。
如不服本判決應於收受送達後十日內向本院提出上訴書狀，其未述上訴之理由者並
得於提起上訴後十日內向本院補提理由書（均須按他造當事人之人數附繕本）。
                                              書記官  蘇  昭  文
中      華      民      國    八十九     年      六       月     十五   日
                                                                        Ｏ
附件二：
┌──┬──────────┬────┬────────┬──────┐
│ 編 │  商 標 名 稱       │        │                │商標專用權人│
│    ├──────────┤專用期間│  專 用 商 品   ├──────┤
│ 號 │  商 標 圖 樣       │        │                │註 冊 號 數 │
├──┼──────────┼────┼────────┼──────┤
│ 一 │PS設計圖            │八十五年│電腦、錄有電腦程│新力電腦娛樂│
│    │                    │三月十六│式之磁碟、磁卡、│股份有限公司│
│    ├──────────┤日至九十│磁帶、光碟及卡匣├──────┤
│    │                    │五年三月│。              │第七一○四五│
│    │                    │十五日  │                │四號        │
│    │                    │        │                │            │
│    │                    │        │                │            │
├──┼──────────┼────┼────────┼──────┤
│ 二 │SEGA                │七十三年│電腦、家用微電腦│日商西雅企業│
│    │                    │七月一日│、公司用微電腦、│股份有限公司│
│    │                    │至八十三│硬體、軟體、電腦│            │
│    │                    │年六月三│應屬本類之一切商│            │
│    │                    │十日止。│品。            ├──────┤
│    │                    │自八十三│核准延展註冊之專│第二四九○七│
│    │                    │年七月一│用商品；計算機、│○號        │
│    │                    │日延展至│微電腦、家用微電│            │
│    │                    │九十三年│腦、公司用微電腦│            │
│    │                    │六月三十│軟體、硬體、電腦│            │
│    │                    │日      │用磁帶磁碟、電視│            │
│    │                    │        │遊樂器用之程式卡│            │
│    │                    │        │帶、磁帶、磁碟、│            │
│    │                    │        │磁碟驅動器。    │            │
└──┴──────────┴────┴────────┴──────┘
                                                                        Ｏ


司法院資訊處製作；財團法人民間司法改革基金會備份。
